【裁判字號】    97,消債更,1527
【裁判日期】    980424
【裁判案由】    更生事件
【裁判全文】
臺灣臺南地方法院民事裁定        97年度消債更字第1527號
債  務  人    甲○○
當事人因消費者債務清理事件聲請更生，本院裁定如下：
    主  文
聲請駁回。
聲請費用由債務人負擔。
    理  由
一、按債務人與金融機構協商成立者，不得聲請更生或清算，但
    因不可歸責於己之事由，致履行顯有重大困難者，不在此限
    ；本條例施行前，債務人依金融主管機關協調成立之中華民
    國銀行公會會員辦理消費金融案件無擔保債務協商機制與金
    融機構成立之協商，準用前項之規定，消費者債務清理條例
    第151條第5項、第6項分別定有明文。又聲請更生或清算不
    合程式或不備其他要件者，法院應以裁定駁回之，但其情形
    可以補正者，法院應定期間先命補正，復為同條例第8條所
    明定。衡諸債之關係，係以當事人間之信賴關係為基礎，為
    社會經濟組織之重要支柱，故當事人於以法律行為追求自己
    之利益之際，亦應顧及對方之利益，並考量債權債務在社會
    上之作用，本於誠實及信用之原則，行使債權及履行債務。
    是對於已陷入經濟上困境之消費者，若任其於惡性循環之債
    務窘境中生存，將衍生嚴重之社會問題，難以維持安定之社
    會經濟秩序，故為兼顧債權人、債務人雙方之利益，對陷於
    經濟上困境之消費者，乃允其於消費者債務清理條例施行後
    ，得選擇以重建型之更生程序或清算型之清算程序清理其債
    務，藉以妥適調整債務人與債權人及其他利害關係人間之權
    利義務關係，保障債權人獲得公平受償，並謀求消費者經濟
    生活之重建復甦機會。惟對於已與金融機構協商成立，或於
    本條例施行前，已依金融主管機關協調成立之中華民國銀行
    公會會員辦理消費金融案件無擔保債務協商機制與金融機構
    成立協商之債務人，若非因不可歸責於己之事由，致履行顯
    有重大困難，自有違債權契約為誠信契約之本旨，故依消費
    者債務清理條例第151條第6項準用同條第5項前段之規定，
    不得聲請更生或清算，應駁回其更生之聲請，始能避免肇致
    道德危險。
二、本件聲請意旨略以：債務人前曾依照中華民國銀行公會會員
    辦理消費金融案件無擔保債務協商機制，約定每月應還款金
    額為新台幣（下同）36,400元，分120期，至全部清償為止
    。債務人從事荳荳龍服飾店員，每月底薪15,000元，全仰賴
    工作獎金增加收入，但長期未達業績標準，只領固定底薪。
    債務人每月收入15,000元扣除必要生活支出及扶養費用共計
    17,499元後，已無法繳納協商應還款項36,400元，為維持協
    商僅能用保單借款及向民間親友週轉，長期以保單借款額度
    已滿，民間親友週轉只借未還，親友已無能力再持續幫忙，
    於96年10月不得不毀諾。且債務人配偶江坤茂95年、96年所
    得固定，家庭支出開銷皆由配偶支付，江坤茂每月入不敷出
    ，97年10月起配偶公司採無薪休假，收入銳減，無力償還卡
    債。因此有不可歸責於己致履行協商條件顯有重大困難之事
    由，符合消費者債務清理條例第3條、第151條第5項但書之
    規定，爰依上開規定，提出財產及收入狀況說明書、債權人
    清冊、債務人清冊，聲請更生等語。
三、債務人於本件更生聲請前，已依金融主管機關協調成立之中
    華民國銀行公會會員辦理消費金融案件無擔保債務協商機制
    成立協商，約定自95年7月份起，分120期，每月36,400元分
    期償還，至全部清償完畢完止，然債務人履行至96年8月毀
    諾，有台新銀行提出98年3月13日台新債協98法字第13002 4
    號函1份在卷足憑，堪信為真實。
四、按消費者債務清理條例第151條第5、6項規定：「債務人與
    金融機構協商成立者，不得聲請更生或清算。但因不可歸責
    於己之事由，致履行顯有重大困難者，不在此限。本條例施
    行前，債務人依金融主管機關協調成立之中華民國銀行公會
    會員，辦理消費金融案件無擔保債務協商機制與金融機構成
    立之協商，準用前項之規定。」所謂因不可歸責於己之事由
    ，致履行顯有重大困難之情形，應係指債務人與最大債權金
    融機構協商「成立後」，債務人之經濟狀況、生活等客觀事
    實有顯著變動者而言，亦即債務清償方案成立後，固由債務
    人按其條件履行，惟須於其後發生情事變更，在清償期間因
    不可歸責於己之事由，而有收入或收益不如預期或支出增加
    之情形，致該還款方案履行困難甚或履行不能，始能聲請更
    生或清算。此項規定旨在避免債務人任意毀棄已成立之協商
    ，濫用更生或清算之裁判上債務清理程序，況該債務清償方
    案係經當事人行使程序選擇權所為之債務清理契約，債務人
    自應受該還款協議所拘束。
五、本件債務人自陳95年7月每月薪資入為15,000元，並於財產
    及狀況說明書載明95年12月至97年1月每月薪資亦為15,000
    元，且聲請更生前2年每月支出平均為17,499元，可知債務
    人協商成立前後支出狀況亦無重大變化。債務人於95年7月
    與無擔保借款協商成立時，既已考量其本身收入、支出狀況
    以決定還款之金額是否為其所能負擔，而債務人所主張每月
    收入扣除生活必要費用，已不足支付協商月付款之情形，既
    為協商當時已存在之事實，而非協商成立後始發生之情事，
    債務人仍願意以每月還款36,400元之條件與債權銀行達成協
    商合意，顯見其前述主張，尚有可疑，已難憑信，且債務人
    所執之事由又為協商時即已存在之事實，據為毀諾且不可歸
    責於己之理由，亦非可採。更何況，依誠實信用原則，債務
    人既與債權銀行達成協商合意，自當依約履行，縱債務人為
    償還債務，必須經歷履行期間較不寬裕之經濟生活，然此乃
    債務人於負擔債務時即得預見，債務人更應樽節開支，戮力
    還款，自不得於與金融機構成立協商後，又率爾聲請依更生
    程序清理其債務。縱債務人主張協商履約期間有親友資助，
    因此能持續繳款，然查債務人收入支出情形既無變化，縱有
    借款事實亦不足以該當協商成立後有不可歸責事由致影響收
    入支出導致無法履行協商義務之情事。債務人既於收入支出
    並無重大變化之情形下，既能持續履行協商金額至96年8月
    ，可知其可能除所得清單收入外，仍有一定還款來源。況且
    債務人95年協商時曾向債權銀行切結其當時任職於荳荳龍精
    品服飾店，每月薪資收入為50,000元，有安泰銀行98年3月
    24日陳報狀檢附債務人收入切結書1紙在卷足憑，債務人95
    年4月時任職單位與現今並無不同，何以95年4月時每月薪資
    切結為50,000元，卻於聲請更生時陳報協商當時至今每月收
    入僅15,000元，顯見債務人對於其實際收入有隱瞞之情形。
    綜參以上各情，債務人於履行協商債務清償期間，其財產收
    入並無減少，其家庭支出又無減少之情況下，已難謂聲請人
    有何履行顯有重大困難之情事存在，況且債務人收入是否已
    據實陳報，本院亦有存疑。債務人所提出之證據，亦不足以
    證明其確有「因不可歸責於己之事由致履行顯有重大困難」
    之情形，自與消費者債務清理條例第151條第5項之要件，顯
    有未合。
六、末按債務清償方案既係經當事人於本條例施行前行使選擇權
    所合意成立之債權契約，債務人自應受該成立之契約所拘束
    ，如認該協商成立之清償方案其後有不適當履行之情形，仍
    應誠實面對債務，再循本條例所定之協商機制，誠意向債權
    人協商謀求更合理之清償方案，而非輕率毀諾，逕為聲請更
    生清理程序。查本件債務人既於本條例施行前與債權人銀行
    等銀行成立協商，每月償36,400元，且已依協商方案履行，
    如事後有履行不便之情形，認清償方案應予適當調整，非不
    可經由本條例所規定之協商程序，再與債權人重新協商，訂
    定適當可行之清償方案，且依97年5月中華民國銀行公會決
    議，金融機構就曾經參加95年度債務協商毀諾客戶提供「個
    別協商一致性方案」及對有繳款困難之債務協商持續履約客
    戶提供「變更債務協商協議書方案」，債務人自當循此途徑
    以求解決，方符合本條例兼顧保障債權人公平受償及重建復
    甦債務人經濟生活之立法目的，是以，債務人率予毀諾，逕
    為聲請本件更生，亦有不當。
七、綜上所述，債務人於消費者債務清理條例施行前，既已與金
    融機構之債權人依金融主管機關協調成立之中華民國銀行公
    會會員辦理消費金融案件無擔保債務協商機制成立協商，且
    又無因不可歸責於己致履行顯有重大困難之事由，則其聲請
    更生，顯然違背消費者債務清理條例第151條第6項準用同條
    第5項前段之規定，且上開欠缺又屬無從補正，從而，依上
    開說明，應予駁回其更生之聲請，爰裁定如主文。
中    華    民    國    98    年    4    月    24    日
                  民事第二庭    法  官  田玉芬
上為正本係照原本作成
如對本裁定抗告須於裁定送達後10日內向本院提出抗告狀，並應
繳納抗告費新台幣1,000元整。
中    華    民    國    98    年    4    月    24    日
                                書記官  劉紀君


司法院資訊處製作；財團法人民間司法改革基金會備份。
